臺灣士林地方法院民事判決　　　　　　 99年度簡上字第102號
上　訴　人　陳玉屏
被上訴人　　紀艾葭
上列當事人間給付票款事件，上訴人對於中華民國99年4 月30日
本院士林簡易庭99年度士簡字第256 號第一審判決提起上訴，本
院於民國100 年2 月24日言詞辯論終結，判決如下：
    主  文
上訴駁回。
第二審訴訟費用由上訴人負擔。
    事實及理由
壹、程序部分
    按第二審訴之變更或追加，非經他造同意，不得為之，但擴
    張或減縮應受判決事項之聲明者，不在此限，民事訴訟法第
    446 條第1 項、第255 條第1 項第3 款定有明文，而前開規
    定於簡易訴訟程序之上訴程序準用之，亦為同法第436 條之
    1 第3 項所明定。經查，上訴人於原審起訴時聲明請求被上
    訴人給付之金額為新臺幣（下同）19萬2,000 元，及自民國
    97年4 月13日起至清償日止，按週年利率6%計算之利息。嗣
    於本院減縮其本金請求為17萬6,000 元（本院卷第126 頁）
    ，揆諸首揭規定，其聲明之變更自應准許，核先敘明。
貳、實體部分
一、上訴人原審起訴主張：上訴人持有被上訴人於97年3 月12日
    所簽發，面額19萬2,000 元，到期日為97年4 月13日之本票
    1 紙（下稱系爭本票）。系爭本票係因被上訴人曾向上訴人
    借款100 萬元，上訴人交付借款後（交付方式為：交付發票
    日為97年3 月10日，面額5 萬元之支票，及發票日為97年3
    月12日，面額91萬5,000 元之支票各1 紙；另交付現金3 萬
    5,000 元，共計100 萬元），被上訴人於97年3 月12日簽發
    面額96萬5,000 元之本票，以擔保上開借款之清償，並約定
    1 個月內償還。惟被上訴人屆期未能清償，兩造乃約定由被
    上訴人另簽發發票日為97年4 月2 日、到期日為102 年11月
    30日、面額100 萬元之本票1 紙（下稱系爭100 萬元本票）
    ，及用以支付利息之系爭本票，以擔保借款及利息之清償，
    並換回上開96萬5,000 元之本票。詎被上訴人依系爭本票應
    先清償之利息19萬2,000 元，僅給付其中1 萬6,000 元，尚
    欠17萬6,000 元，爰依票據法律關係，請求被上訴人給付票
    款17萬6,000 元，及自97年4 月13日起至清償日止，按週年
    利率6%計算之利息。
二、被上訴人則辯稱：
  (一)被上訴人因購買不動產，於97年3 月12日向上訴人借款96萬
    5,000 元，並簽立借據1 紙，約定1 個月後即同年4 月13日
    償還部分借款，而簽發系爭本票。嗣於97年3 月14日，被上
    訴人再向上訴人借款50萬元，是被上訴人積欠上訴人之本金
    金額共計146 萬5,000 元。銀行貸款核撥後，被上訴人於97
    年4 月2 日償還上訴人46萬元，被上訴人另再交付現金5,00
    0 元予上訴人，兩造會算並協議被上訴人尚欠上訴人共計10
    0 萬元，上訴人同意5 年不計息，並約定102 年11月30日償
    還本金，因而由被上訴人簽發系爭100 萬元本票1 紙以為擔
    保。
  (二)兩造既約定100 萬元本金於102 年償還，不另計息，則原用
    以作為部分清償之系爭本票應返還被上訴人。惟上訴人當時
    告知系爭本票已遺失，故兩造於97年4 月4 日，於被上訴人
    交付系爭100 萬元本票後，由上訴人在97年3 月12日簽立之
    借據上，載明「已簽本票面額玖拾陸萬元作廢」。然被上訴
    人自始未曾簽發任何面額96萬元本票予上訴人，故此註明作
    廢之本票，應即指系爭本票。
  (三)系爭本票因換票而約定作廢，被上訴人自得以自己與執票人
    間所存之抗辯事由對抗上訴人，而拒絕給付系爭本票票款；
    被上訴人僅向上訴人借款146 萬5,000 元，且業已清償46萬
    5,000 元，復開立系爭100 萬元本票，約定於102 年11月30
    日清償完畢，足證被上訴人並未另外積欠上訴人19萬2,000
    元，如上訴人認為被上訴人除上開100 萬元本票債務外，尚
    積欠上訴人19萬2,000 元，自應負舉證之責。
  (四)被上訴人於原審提起反訴，請求確認系爭本票債權不存在，
    並請求上訴人將系爭本票返還被上訴人。
三、原審就上訴人請求被上訴人給付19萬2,000 元及利息之本訴
    部分，判決上訴人全部敗訴，就被上訴人所提反訴部分，則
    判決被上訴人全部勝訴。上訴人就其本訴敗訴部分，提起上
    訴，並聲明：1.原判決廢棄。2.被上訴人應給付上訴人17萬
    6,000 元及自97年4 月13日起至清償日止，按週年利率6%計
    算之利息。被上訴人則聲明：上訴駁回。（上訴人就其反訴
    敗訴部分未據上訴，已告確定）
四、兩造不爭執之事項：
  (一)上訴人持有被上訴人所簽發之系爭本票。
  (二)被上訴人因購買不動產於97年3 月12日向上訴人借款96萬5
    千元，約定1 個月後即同年4 月13日償還，並簽立借據1 紙
    。上開借據載明「已簽本票面額玖拾陸萬元作廢」。有借據
    在卷為憑（原審卷第43頁）。
  (三)被上訴人於97年3 月14日向上訴人借款50萬元，並於97年4
    月2 日償還上訴人46萬元。有借據、存款存根附卷可稽（原
    審卷第44頁、第45頁）。
  (四)被上訴人簽發發票日為97年4 月2 日、到期日為102 年11月
    30日、面額100 萬元之本票1 紙，用以擔保對上訴人借款之
    清償。此有本票在卷為憑（原審卷第46頁）。
五、本件爭點為：上訴人對被上訴人有無系爭本票所示之利息債
    權？茲析述如下：
  (一)按票據行為固為不要因行為，惟票據債務人以自己與執票人
    間所存抗辯之事由對抗執票人，仍非法所不許，此觀票據法
    第13條前段之規定即可明瞭。最高法院27年滬上字第97號、
    46年台上字第1835號、47年台上字第1621號判例意旨可資參
    照。
  (二)被上訴人抗辯系爭本票債權不存在。經查：
    1.被上訴人主張系爭本票係於97年3 月12日向上訴人借款時
      ，擬於1 個月後清償而簽發者，惟嗣後兩造已合意變更借
      款總金額（含系爭本票所表彰之債權）之清償期至102 年
      11月30日。上訴人於原審就被上訴人所述之發票原因係為
      部分清償乙節，並未爭執，僅陳稱未注意到被上訴人將系
      爭100 萬本票之到期日載為102 年，而否認兩造已合意變
      更清償期。惟查，上訴人於原審自承：「被告（即被上訴
      人）要買房子，我97年3 月12日跟保險公司借100 萬元再
      借給被告... 被告有開票給我，但因為沒有辦法還，所以
      後來又換票，我沒有注意到期日寫成102 年11月30日」等
      語（原審卷第35頁正面、背面）。而系爭本票發票日為97
      年3 月12日，到期日為97年4 月13日，核與上訴人自承之
      借款日及原約定清償日相符，則被上訴人抗辯系爭本票簽
      發原因係為借款之部分清償，惟兩造嗣已合意變更全部借
      款之清償期，系爭本票所表彰之債權尚未屆清償期等語，
      為可採信。
    2.上訴人於本院復主張：兩造原未就借款約定利息，惟因借
      款總金額之清償期延至102 年，故上訴人要求須支付利息
      ，兩造遂於97年4 月13日約定將原擬作為一部清償用途之
      系爭本票，轉為利息。被上訴人則否認兩造就借款有利息
      之約定，亦否認兩造合意將系爭本票充作借款利息之清償
      。經查，如兩造果於97年4 月間即合意將系爭本票轉為借
      款利息，則上訴人於原審並無不得提出該主張之情事，乃
      其遲至第二審程序始為提出，顯與常情有間，上訴人之說
      詞是否與事實相符，即堪質疑。況按發票人以自己與執票
      人間所存之抗辯事由對抗執票人時，如發票人提出其基礎
      原因關係不存在之對人抗辯，執票人應就該基礎原因關係
      存在之積極事實，負舉證責任（最高法院96年度台簡上字
      第23號裁判意旨參照）。上訴人既不否認有換票以更改借
      款清償期之事實，已足認原欲一部清償借款之系爭本票債
      權業因換票而不存在；復於原審自承「我跟被告（即被上
      訴人）說要5%的利息及要作設定，但被告不同意」（原審
      卷第35頁背面）等語，顯見兩造就「被上訴人向上訴人借
      款100 萬元須支付利息」乙節，並未達成意思表示合致。
      上訴人雖另主張本票正面有載明每月攤還1 萬6,000 元，
      共還12個月之意旨，即屬利息之約定云云，惟上開文字記
      載業經塗銷（原審卷第9 頁），其塗銷當係經執票人（即
      上訴人）同意而為之，上訴人亦不得以系爭本票曾載有上
      開文字為據，作為兩造約定以系爭本票清償借款利息之證
      明。
  (三)綜上所述，被上訴人抗辯系爭票款債權不存在，洵屬有據。
    上訴人依票據之法律關係，請求被上訴人給付票款17萬6 千
    元，及自97年4 月13日起至清償日止，按週年利率6%計算之
    利息，為無理由，不應准許。原審為上訴人敗訴之判決，於
    法並無不合。上訴意旨指摘原判決不當，求予廢棄改判，為
    無理由，其上訴應予駁回。
六、本件事證已臻明確，兩造其餘主張舉證及攻擊防禦方法，經
    本院審酌後於判決結果不生影響，無庸一一論述，附此敘明
    。
七、據上論結，本件上訴為無理由，依民事訴訟法第436 條之1
    第3 項、第449 條第1 項、第78條，判決如主文。
中    華    民    國   100    年    3     月    17    日
                  民事第二庭  審判長法  官  方彬彬
                                    法  官  周群翔
                                    法  官  王怡雯
以上正本證明與原本無異。
本件判決不得上訴。
中    華    民    國   100    年    3     月    22    日
                                    書記官  林冠伶